---
title: "Clase 5. Pool de Datos en Panel, Matrices de Transición y Regresiones"
author: "Guido Weksler"
date: "Viernes 3 de Noviembre de 2017"
output:
  html_notebook:
    toc: yes
    toc_float: yes
  html_document:
    toc: yes
lang: es
---

#Datos De Panel 
##Introducción
En esta clase veremos como construir un _pool_ de datos de panel utilizando múltiples bases de la EPH. El ejercicio consiste en analizar las transiciones individuales entre las distintas categorías y estados ocupacionales.
Trabajaremos con un caso sencillo, sin reclasificar a la población en más que las categorías definidas por la EPH. A su vez, para maximizar la cantidad de casos del ejercicio utilizando las bases recientemente publicadas, trabajaremos con transiciones entre trimestres (Aunque en la práctica suelen realizarse paneles anuales para observar más movilidad)
 
Comenzamos limpiando la memoria y creando los directorios

```{r, warning=FALSE}
rm(list=ls())

dir <- paste0(dirname(rstudioapi::getActiveDocumentContext()$path),"/")
bases.dir      <-  paste0(dirname(dir),"/Fuentes/")
resultados.dir <- paste0(dirname(dir),"/Resultados/")
```

Cargamos la librería _tidyverse_ con la cual trabajaremos para procesar la información

```{r}
library(tidyverse, warn = FALSE)
```

Levantamos las Bases Individuales de 4 trimestres publicados.       

```{r}
individual.216 <- read.table(paste0(bases.dir, "usu_individual_t216.txt"), sep=";", dec=",", header = TRUE, fill = TRUE)
individual.316 <- read.table(paste0(bases.dir, "usu_individual_t316.txt"), sep=";", dec=",", header = TRUE, fill = TRUE)
individual.416 <- read.table(paste0(bases.dir, "usu_individual_t416.txt"), sep=";", dec=",", header = TRUE, fill = TRUE)
individual.117 <- read.table(paste0(bases.dir, "usu_individual_t117.txt"), sep=";", dec=",", header = TRUE, fill = TRUE)
```

## Pasos para la construccion del Panel
1. Creamos un Vector que contenga unicamente las variables de interés, para recortar luego la base con la funcion __select__.      
2. Unimos todas las bases con la función __bind_rows__, seleccionando solo las variables del vector.
3. Filtramos de la base los casos de no respuesta y acotaremos en este ejercicio el analisis a la población entre 18 y 65 años.  
4. Creamos las categorías de análisis que deseamos observar en distintos perídos.
5. Armamos un _identificador ordinal_ para los registros de cada trimestre.
6. Replicamos el dataframe construido y le cambiamos los nombres a todas las variables, a excepción de las que usaremos para identificar a un mismo individuo ( _CODUSU_, _NRO_HOGAR_, _COMPONENTE_).
7. En la base replicada, modificamos el _identificador ordinal_ en función de la amplitud que deseamos en las observaciones de panel. En nuestro caso como uniremos registros con distancia de 1 trimestre, le restamos _1_ a cada valor
8. Unimos ambas bases con la funcion __inner_join__ que solo nos dejará registros que en ambas bases contengn los mismos _CODUSU_, _NRO_HOGAR_, _COMPONENTE_ e _identificador ordinal_.
9. Creamos la columna para las consistencias, y luego filtramos la base para eliminar los registros inconsistentes
```{r,warning=FALSE}
#Paso 1
var.ind <- c('CODUSU','NRO_HOGAR','COMPONENTE', 'ANO4','TRIMESTRE','ESTADO','CAT_OCUP','PONDERA', 'CH04', 'CH06','P21','PP3E_TOT')

#Paso 2  
Bases_Continua <- bind_rows(
  individual.216  %>% select(var.ind),
  individual.316  %>% select(var.ind),
  individual.416  %>% select(var.ind),
  individual.117  %>% select(var.ind))
#Pasos 3  y 4
Bases_Continua <-  Bases_Continua %>% 
      filter(CH06 %in% c(18:65),ESTADO !=0) %>% 
      mutate(Categoria = case_when(ESTADO %in%  c(3,4)~"Inactivos",
                                   ESTADO   ==  2 ~"Desocupados",
                                   ESTADO   ==  1 & CAT_OCUP == 1 ~"Patrones",
                                   ESTADO   ==  1 & CAT_OCUP == 2 ~"Cuenta Propistas",
                                   ESTADO   ==  1 & CAT_OCUP == 3 ~"Asalariados",
                                   ESTADO   ==  1 & CAT_OCUP == 4 ~"Trabajador familiar s/r",
                              TRUE ~ "Otros"))
#Paso  5
Bases_Continua <- Bases_Continua %>% 
    mutate(Trimestre = paste(ANO4, TRIMESTRE, sep="_")) %>% 
    arrange(Trimestre) %>% 
    mutate(Id_Trimestre = match(Trimestre,unique(Trimestre)))

#Paso 6
Bases_Continua_Replica <- Bases_Continua

names(Bases_Continua_Replica)

names(Bases_Continua_Replica)[4:(length(Bases_Continua_Replica)-1)] <- 
  paste0(names(Bases_Continua_Replica)[4:(length(Bases_Continua_Replica)-1)],"_t1")

names(Bases_Continua_Replica)

#Paso 7
Bases_Continua_Replica$Id_Trimestre <- Bases_Continua_Replica$Id_Trimestre - 1
#Pasos 8 y 9
Panel_Continua <- inner_join(Bases_Continua,Bases_Continua_Replica)
Panel_Continua <- Panel_Continua %>% 
    mutate(Consistencia = case_when(abs(CH06_t1-CH06) > 2 |
                                    CH04 != CH04_t1 ~ "inconsistente",
                                    TRUE ~ "consistente")) %>% 
    filter(Consistencia == "consistente")
```

#Matrices de transición
## Calculo de probabilidades de transición. 
Realizaremos un breve ejercicio para identificar la magnitud relativa de las transiciones entre las distintas categorías ocupacionales. Para ello calculamos la suma ponderada de la cantidad de casos observados para cada posible combinación de __Cateogria__ y __Categoria_t1__. Luego calcularemos la probabilidad de encontrarse en categoría en t1, condicional a haber pertenecido a las distintas categorías en t0.  


```{r}
Categorias_transiciones <- Panel_Continua %>% 
  #filter(Categoria != Categoria_t1) %>% 
  group_by(Categoria,Categoria_t1) %>% 
  summarise(frec_muestral = n(),
            frecuencia = sum((PONDERA+PONDERA_t1/2))) %>% 
  ungroup() %>% 
  group_by(Categoria) %>% 
  mutate(Prob_salida = frecuencia/sum(frecuencia))
```
Notese que la linea comentada en el medio de la cadena de pipes, nos permitiría iterar rapidamente sobre el procedimiento anterior agregando un filtro. En este ejemplo, podríamos recalcular las proporciones únicamente para aquellas personas que presentan un movimiento de categoría

##Gráfico de Matriz de Transición

```{r}
library(ggthemes)
ggplot(Categorias_transiciones, aes(x = Categoria_t1, 
                                    y = Categoria, fill = Prob_salida,
                                    label =round(Prob_salida*100,2))) +
  labs(title = "Probabilidades de Transicion de hacia las distintas Categorías")+
  geom_tile()+
  geom_text()+
  scale_fill_gradient(low = "grey100", high = "grey30")+
  theme_tufte()
```
#Regresión lineal
A continuación veremos una breve introducción a los comandos básicos que se utilizan para realizar econometría en R. En primera instancia observaremos la correlación entre dos variables, y luego haremos un test de correlación. Elegimos un caso simple, como observar la relación entre la cantidad de horas de horas trabajadas en la ocupación principal ( __PP3E_TOT__ ) y el ingreso por la ocupación principal ( __P21__). Retomamos el trabajo con la información completa de las bases, dejando a un lado el panel construido.   

##Visualización Previa de la información
Grafiquemos rápidamente para tener una intuición:
```{r}
plot(Bases_Continua$PP3E_TOT,Bases_Continua$P21)

```
Como vemos aquí la función __plot__ nos ayuda para mirar un poco la información antes de realizar un test o un modelo econométrico. En este caso, nos permite observar que en __PP3E_TOT__ tenemos codificados con _999_ a aquellos que no respondieron la pregunta por la cantidad de horas. 
```{r}
Bases_Continua_graf <- Bases_Continua %>% filter(PP3E_TOT != 999)

plot(Bases_Continua_graf$PP3E_TOT,Bases_Continua_graf$P21)

```
En una segunda mirada, podemos ver que tenemos algunos individuos que declarar trabajar las 168 horas de la semana, varios que declaran más de 100 horas, y otros tantos con ingreso _0_, o _-9_ (código para los que no responden la pregunta de ingresos).           
Aplicaremos un filtro más para restringir las horas trabajadas por semana a 84 (12*7) y quedarnos con ingresos positivos.
```{r}
Bases_Continua_listo <- Bases_Continua %>% filter(P21>0,PP3E_TOT %in% c(1:84))

plot(Bases_Continua_listo$PP3E_TOT,Bases_Continua_listo$P21)

```
##Correlación
Luego del pantallazo a través de los gráficos, pasemos a realizar el calculo de la correlación entre las variables a partir de la función _cor_. Los función puede tomar como argumento dos vectores por separado y calculará el coeficiente de correlación entre ambas variables, o bien puede tomar como argumento un dataframe (O algunas variables del mismo) y arrojará como resultado una matriz cuadrada con los coeficiente de correlación entre cada una de ellas.
```{r}
cor(Bases_Continua_listo$P21,Bases_Continua_listo$PP3E_TOT)
cor(Bases_Continua_listo$P21,Bases_Continua_listo$CH06)

cor(Bases_Continua_listo[,c("P21","PP3E_TOT","CH06")])

```
La función __cor.test__ nos ejecutará el test de correlación sobre dos variables. Necesariamente requiere como argumentos dos vectores por separado.          
En la salida podremos observar: el valor del estimador t, el p-valor, la hipotesis alternativa del test y el intervalo de confianza de la estimación.
```{r}

cor.test(Bases_Continua_listo$P21, Bases_Continua_listo$PP3E_TOT)

```
A su vez, la función tiene otros parametros como por ejemplo __conf_level__ que nos permite definir a gusto el nivel de confianza con el que queremos realizar el test. Por otro lado, la función tiene seteado por default el test de Pearson, pero el parámetro __"method"__ nos permite elejir otros tests.
```{r}

cor.test(Bases_Continua_listo$P21, Bases_Continua_listo$PP3E_TOT,conf.level = 0.90,
         method = "spearman")
```
### Regresión lineal simple
Para realizar una regresión simple usaremos la función ```lm```. En este caso probaremos la siguiente regresión con las variables que estamos observando: Ingreso de la Ocupación principal como la variable dependiente, y las horas trabajadas en la ocupación principal como la independiente
$$
E(P_{21}/horas)= \beta_0 + \beta_1 horas
$$
La función ```lm``` tiene entre sus parametros principales:    
``formula``: En el se especifican las variables que ingresan en el modelo de regresión. El signo de _=_ del modelo se representa aquí mediante el signo ```~```.        
```data``` : Debe especificarse el dataframe que contiene la información de las variables a utilizar en el modelo.       

Al ejectuar la función lm() con sus respectivos parametros, podremos visualizar los coeficientes estimados del modelo. Sin embargo, la función __summary__ nos mostrará en más detalle los resultados.
```{r}
lm(formula = P21 ~ PP3E_TOT, data = Bases_Continua_listo)

modelo.ajustado <-lm(formula = P21 ~ PP3E_TOT, data = Bases_Continua_listo)
 

summary(modelo.ajustado)
```
